臺灣高等法院高雄分院民事判決　　　　　 94年度上字第209號
上　訴　人　甲○○
訴訟代理人　郭國益律師
被 上訴 人　丙○○
訴訟代理人　周村來律師
　　　　　　周元培律師
上列當事人間請求損害賠償事件，上訴人對於民國94年11月8 日
臺灣高雄地方法院94年度訴字第61號第一審判決提起上訴，本院
於96年5 月2 日言詞辯論終結，判決如下：
    主  文
原判決關於駁回上訴人後開第二項之訴部分，及訴訟費用（除確
定部分外）之裁判，均廢棄。
被上訴人應再給付上訴人新台幣伍拾參萬壹仟參佰陸拾壹元及自
民國93年11月12日起至清償日止，按年息百分之五計算之利息。
其餘上訴駁回。
第一審（除確定部分外）、第二審訴訟費用，由被上訴人負擔十
分之三，餘由上訴人負擔。
原判決主文第一項所命給付之利息起算日，更正為自民國93年1
1 月12日起算。
    事實及理由
一、上訴人起訴主張：被上訴人於民國93年1 月19日上午9 時35
    分許駕駛車號E5-7666 號自用小客車，沿高雄縣鳥松鄉○○
    路由東往西方向欲左轉高雄市○○區○○街時，本應注意應
    行至交岔路口中心處左轉，並不得占用來車道搶先左轉，且
    當時氣候雨天，日間有自然光線，路面無缺陷，依被上訴人
    之智識經驗及能力，並無不能注意之情形，竟疏未注意，貿
    然在上開交岔路口處急切左轉，因而撞及暫停在該路口等候
    綠燈通行由伊騎乘之ZBT-115 號輕型機車，伊於人車倒地後
    受有右膝脫臼、右膝前後十字韌帶斷裂、內側韌帶受損之傷
    害，致受有如下損失：醫療費新台幣（下同）11萬5733元
    ，扣除被上訴人已給付4 萬5113元，尚有7 萬0620元未給付
    。交通費8 萬4800元。看護費9 萬元。減少勞動能力
    之損失88萬4540元（上訴人於原審已更正為此金額，原判決
    仍誤載原起訴主張之金額120 萬元）。非財產上損害即精
    神慰撫金110 萬元（上訴人於原審已擴張為此金額，原判決
    仍誤引起訴主張之80萬元），合計222 萬9960元，依侵權行
    為規定，應由被上訴人負損害賠償責任。茲伊僅就其中200
    萬元（包括醫療費7 萬0620元、交通費8 萬4800元、看護費
    9 萬元、減少勞動能力損失中之68萬4564元及精神慰撫金中
    之107 萬0016元），請求被上訴人賠償等情。爰求為判決被
    上訴人應如數給付，並加計自起訴狀繕本送達翌日起至清償
    日止，按年5%計算之利息。
二、原審判決被上訴人應給付上訴人10萬7004元（包括醫藥費97
    60元、交通費5 萬6400元、看護費3 萬6000元、慰撫金30萬
    元，合計40萬2160元，按被上訴人應負70% 之過失責任，減
    輕賠償金額為28萬1512元，再扣除已領取強制汽車責任保險
    金17萬4508元），及自93年11月11日起至清償日止，按週年
    利率5%計算之利息，並駁回上訴人其餘之訴。上訴人於本院
    不爭執其應負30% 之過失責任，被上訴人應負70% 之過失，
    聲明：(一)原判決關於駁回上訴人後開第二項之訴部分廢棄。
    (二)被上訴人應再給付上訴人111萬8488元（包括原審敗訴之
    醫藥費6 萬0860元、交通費2 萬8400元、看護費5 萬4000元
    、減少勞動能力損失68萬4564元、慰撫金77萬0016元，合計
    159 萬7840元，按被上訴人應負70% 過失責任，減輕賠償金
    額為111 萬8488元）（原審命被上訴人應給付部分，未據聲
    明不服，已告確定）。
三、被上訴人則以：伊對上訴人支出財團法人長庚紀念醫院高雄
    分院（下稱高雄長庚醫院）及私立高雄醫學大學附設中和紀
    念醫院（下稱高雄醫學院）之醫療費及交通費均不爭執，但
    對上訴人支出宏仁中醫診所之醫藥費及交通費部分，認非屬
    必要費用。又上訴人受有看護費損失應僅3 萬6000元，且上
    訴人並未減少勞動能力。另上訴人請求之慰撫金亦屬過高等
    語，資為抗辯。並於本院聲明：上訴駁回。
四、兩造對於下列事項不爭執，並有道路交通事故現場圖暨事故
    調查報告表、診斷證明書、現場照片、收據、高雄長庚醫院
    函在卷可稽，堪信為真實：
  (一)被上訴人於93年1 月19日上午35分許駕駛車號E5-7666 號自
    用小客車沿高雄縣鳥松鄉○○路由東往西方向欲左轉高雄市
    三民區○○街時，撞及適由南往北方向暫停在該路口等候綠
    燈而由上訴人所騎乘之ZBT-115 號輕型機車，致上訴人人車
    倒地後受有右膝脫臼、右膝前後十字韌帶斷裂、內側韌帶受
    損之傷害。上訴人與被上訴人對於本件車禍之發生均有過失
    ，應負擔之過失責任分別為30% 與70% 。
  (二)被上訴人因本件車禍犯過失傷害罪，業經高雄地院以93年度
    交簡字第2384號判刑確定在案。
  (三)上訴人已領取強制汽車責任保險金17萬4508元。
  (四)上訴人因本件車禍受傷至高雄長庚醫院、高雄醫學院就醫，
    分別支出醫療費5 萬4873元、1360元及交通費5 萬6400元、
    1600元，均屬必要之費用，其中已由被上訴人代繳醫療費4
    萬5113元。
五、兩造爭點在於：上訴人得請求賠償之金額若干一節。經查：
  (一)醫療費部分：
    上訴人因本件車禍受傷至高雄長庚醫院及高雄醫學院就醫，
    分別支出醫療費5 萬4873元、1360元，屬必要之費用，應予
    准許。被上訴人雖辯稱上訴人並無必要另至宏仁中醫診所門
    診，此部分醫療費非屬必要費用云云。惟查上訴人於93年3
    月25日至同年7 月27日至宏仁中醫診所門診30次，93年7 月
    29日至同年11月16日門診24次，共計54次，分別支出掛號費
    2700元、部分負擔2700元、藥材費5 萬4000元、診斷書100
    元，合計5 萬9500元；其中藥材費5 萬4000元，係上訴人就
    診期間需服用舒筋活血藥煎劑共180 帖，每貼300 元，因健
    保局不給付煎藥而支出之費用；又上訴人於他院復健一個多
    月無明顯效果，在本診所復建一星期左右便有顯著改善，可
    見有需要繼續治療等情，業經宏仁中醫診所函復明確，並據
    證人宏仁中醫診所負責醫師丁○○於本院證述：上開函文內
    容均屬真實，所載費用亦屬必要費用；當初上訴人係由其先
    生揹著來看診，上訴人直到可以爬樓梯時未再來門診，上訴
    人爬樓梯時，還要拄拐杖；上訴人可以走路與服用中藥有關
    係等語，且有宏仁中醫診所病歷表在卷可稽。是上訴人此部
    分中醫治療之支出，尚難謂非必要費用，亦應准許。綜上，
    扣除被上訴人已代繳之4 萬5113元，上訴人得請求被上訴人
    賠償之醫療費合計70620 元（54873+1360+00000-00000=706
    20）。
  (二)交通費部分：
    上訴人因本件車禍受傷至高雄長庚醫院及高雄醫學院就醫，
    分別支出交通費5 萬6400元、1600元，屬必要費用，應予准
    許。且上訴人出院後復健無明顯效果，而有必要至宏仁中醫
    診所繼續門診治療，亦如前述，則上訴人至宏仁中醫診所門
    診期間支出之交通費，自屬必要費用。又上訴人主張其至宏
    仁中醫診所門診來回一趟共支出400 元，被上訴人並未予爭
    執，依此計算上訴人至宏仁中醫診所門診共計54次，所支出
    之交通費共2 萬1600元（400 ×54=21600），即應准許，逾
    此部分，不應准許。綜上，上訴人得請求賠償之交通費合計
    7 萬9600元（56400+1600+21600=79600）。
  (三)看護費用部分：
    上訴人主張其因傷勢嚴重，自93年1 月19日起至同年4 月18
    日止，共3 個月分別雇請陳麗雲、蕭惠芳看護，每日支出看
    護費1000元，共計支出9 萬元云云，為被上訴人所否認，辯
    稱上訴人需看護期間僅36日云云。查上訴人雖提出收據3 紙
    及舉證人陳麗雲、蕭惠芳為證。惟上訴人受傷後，於93年1
    月19日至同年2 月10日住院期間，有雇請全日看護之必要，
    出院後仍需雇請半日看護，期間約4 週等情，有高雄長庚醫
    院於94年5 月12日（94）長庚院高字第431965號函在卷可稽
    ，此固足認證人陳麗雲於原審證述：上訴人發生車禍受傷後
    ，不能下床，也不能使用輔助行動工具，自93年1 月19日至
    同年2 月18日均由伊照顧等情非虛。惟依證人蕭惠芳於原審
    證述：上訴人自93年2 月19日起至93年4 月20日左右雇伊看
    護，每日以1000元計算報酬，伊看護內容為幫上訴人整理家
    務、照顧三餐、及幫上訴人做腳步按摩，及幫上訴人洗澡等
    情，可知證人蕭惠芳受雇上訴人亦從事整理家務，顯逾越看
    護範圍，自尚難以蕭惠芳所述，即認上訴人受傷後需人看護
    之期間達3 個月。是依高雄長庚醫院上開函覆，上訴人需全
    日看護之期間共23日，半日看護之期間共28日，合計51日。
    又目前一般看護費用，全日為2000元，半日為1000元，為兩
    造所不爭，則上訴人主張其需看護期間，每日支出1000元，
    請求被上訴人給付看護費，自屬可採。準此，上訴人得請求
    被上訴人賠償之看護費為5 萬1000元（51×1000=51000），
    逾此部分，不應准許。
  (四)減少勞動能力之損失部分：
  1.上訴人主張伊受傷前受雇於欣天地不動產仲介經紀有限公司
    （下稱欣天地公司）擔任專員，月薪1 萬6800元，因本件車
    禍受傷後導致膝關節攣縮，活動度5-11度，肌肉萎縮，終生
    減少35% 之勞動能力，伊僅以每月減少5000元，算至伊60歲
    尚有15年之工作年限，按霍夫曼計算法扣除中間利息，得請
    求被上訴人賠償684567元（5000×12×11.409406= 684564
    ）等語，惟被上訴人否認上訴人受傷前有受雇工作及受傷後
    有喪失勞動能力之事實。
  2.查上訴人有地政士助理員資格，自93年1 月3 日起受雇欣天
    地公司擔任該公司所委任代書張秋霞之助理員，每月薪資1
    萬6800元等情，業經證人欣天地公司負責人乙○○於本院證
    述明確，並出具服務證明書在卷可稽，堪信屬實。
  3.上訴人雖以高雄長庚醫院94年5 月12日（94）長庚院高字第
    431965號函，主張其喪失35 %之勞動能力云云，惟該函係說
    明上訴人受傷後導致嚴重肌肉委縮，膝關節恢復緩慢，可能
    無法完全恢復，估計約有65% 的恢復機會等情，非謂上訴人
    喪失35%之勞動能力，有該函件在卷可查，故上訴人此部分
    主張，自非可採。
  4.依高雄長庚醫院95年5 月9 日出具診斷證明書記載：上訴人
    目前右膝關節攣縮（活動度5-110 度）肌肉萎縮，民國95年
    2 月8 日等速肌力檢查顯示右股四頭肌爆發力缺損約70% ，
    肌耐力缺損約80% ，右膕後肌爆發力缺損約40 %，肌耐力缺
    損約80% 」等情，有診斷證明書在卷可按，足認上訴人之肌
    力受損並未恢復，被上訴人辯稱上訴人之肌力缺損與本件車
    禍受傷無關云云，不足採信。且兩造對於上訴人受傷後是否
    喪失勞動能力一節，同意由高雄醫學院依照美國醫學會永久
    障礙評估指引（AMA Guide） 之標準進行鑑定，經該醫院鑑
    定結果，認為：上訴人右膝關節攣縮，活動度5- 11 度，符
    合全人損失4%。另上訴人合併肌肉萎縮肌力損失部分，無客
    觀標準可參照，惟依上訴人原有工作為代書助理員，需時常
    走路，右膝受傷後肌力減損，會造成其工作能力降低。綜合
    上訴人右膝彎曲度之狀況及工作情況，上訴人減少全人損失
    應高於4%等情，此有高雄醫學院95年12月7 日高醫附祕字第
    0950004065號函附鑑定報告在卷可稽。本院審酌上訴人因其
    右膝關節攣縮（活動度5-110 度）合併肌力損失，迄未恢復
    ，將來亦未必能恢復，而減少勞動能力之程度應為20% 。至
    於減少勞動能力未必等同殘廢，上訴人受傷治療後，其右膝
    關節攣縮合併肌肉萎縮，既有減少勞動能力之情事，被上訴
    人以上訴人復健治療後，未符合勞工保除殘廢給付標準之項
    目，辯稱上訴人勞動能力並未減少云云，要不足採。
  5.又上訴人係50年6 月6 日生，自93年1 月19日發生車禍起算
    至60歲，工作年限尚有17年，上訴人請求被上訴人賠償15年
    減少勞動能力之損失，自應准許。準此，依霍夫曼式計算法
    扣除中間利息後，上訴人得請求被上訴人賠償其因減少勞動
    能力之損失額為46萬0027元（16800 ×20% ×12×11.40940
    6=460027，元以下四捨五入）。
  (四)精神慰撫金部分：
　　查上訴人係高職畢業，車禍受傷前受雇擔任欣天地公司登記
    助理員，每月薪資1 萬6800元，有投資5 筆、汽車2 輛，無
    不動產；被上訴人係專科畢業，擔任漁業公司職員，有房屋
    2 幢、土地3 筆、汽車2 輛、投資3 筆，有稅務電子閘門財
    產所得調件明細表附卷可參，爰審酌兩造教育程度、社會地
    位、經濟狀況及上訴人受傷後住院治療23日，出院後需進行
    復建，其右膝關節攣縮合併肌力損失，迄未恢復，影響其行
    走，造成精神上痛苦等一切情狀，認上訴人請求被上訴人賠
    償精神慰撫金以50萬元為適當。
  (五)綜上，上訴人得請求被上訴人賠償之損害額，合計116 萬
    1247元（70620+79600 +51000+460027+500000=0000000）。
  (六)按損害之發生或擴大，被害人與有過失者，法院得減輕賠償
　　金額或免除之，民法第217 條第1 項定有明文。被上訴人就
    本件車禍之發生，應負70% 之過失責任，上訴人應負擔30%
    之過失責任，為兩造所不爭，被上訴人抗辯應依過失相抵減
    輕賠償金額，核屬有理。又上訴人已領取強制汽車責任保險
    金17萬4508元，依95年2 月5 日修正前強制汽車責任保險法
    第30條規定，被上訴人受賠償請求時，得扣除之。準此，上
    訴人所得請求賠償之金額為63萬8365元（0000000 ×70%-17
    4508=638365=638365 ，元以下四捨五入）。
五、綜前所述，上訴人依侵權行為規定，請求被上訴人應給付63
    萬8365元，及自起訴狀繕本送達翌日即93年11月12日起至清
    償日止，按年息5%計算之利息，即屬正當，應予准許，逾此
    部分之請求，即非正當，不應准許。原審駁回上訴人超過10
    萬7004元本息之請求，其中駁回53萬1361元（000000-00000
    0=531361）及其利息部分，尚有未合，上訴意旨指摘原判決
    此部分不當，求予廢棄改判，為有理由，爰由本院予以廢棄
    改判如主文第二項所示。至上訴人之請求不應准許部分，原
    審為上訴人敗訴之判決，並駁回其假執行之聲請，核無違誤
    ，上訴意旨求予廢棄改判，為無理由，應駁回此部分之上訴
    。至原判決就所命給付之利息部分，既認應自起訴狀繕本送
    達翌日即93年11月12日起算，惟於主文卻諭知自93年11月11
    日起算，顯然錯誤，爰由本院逕予更正為自93年11月12日起
    算。又本件事證已明，兩造其餘攻防及舉證，於判決結果不
    生影響，爰毋庸逐一論述，併此敘明。
六、據上論結，本件上訴為一部有理由，一部無理由。依民事訴
    訟法第449條第1項、第450條、第79條，判決如主文。
中　　華　　民　　國　　96　　年　　5 　　月　　16　　日
                            民事第四庭
                                審判長法官       蔡文貴
                                法      官       黃科瑜
                                法      官       徐文祥
以上正本證明與原本無異。
本件不得上訴。
中　　華　　民　　國　　96　　年　　5 　　月　　16　　日
                                書  記  官       陳金卿
